【裁判字號】    89,上,324
【裁判日期】    891011
【裁判案由】    拆屋還地
【裁判全文】
臺灣高等法院臺中分院民事判決      八十九年度上字第三二四號
      上   訴   人  丙○○.
      上   訴   人  乙○○.
                            住.
      上   訴   人  丁○○.
                            住台北市○○區○○里○○○路四一七巷八十號四樓
                              .
      上   訴   人  己○○.
                            住台北市○○區○○里○○○路四一七巷八十號四樓
                              .
      上   訴   人  庚○○.
                            住.
      兼右五人共同
      訴 訟代理 人  戊○○.
                            .
      被 上  訴 人  甲○○  .
      訴 訟代理 人  吳天富律師
右當事人間請求拆屋還地事件，上訴人對於中華民國八十九年五月五日臺灣彰化地方
法院第一審判決（八十八年度訴字第七三０號），提起上訴，本院判決如左：
      主      文
上訴駁回。
第二審訴訟費用由上訴人連帶負擔。
      事      實
甲、上訴人方面：
一、聲明：求為判決：
  (一)原判決廢棄。
  (二)被上訴人在第一審之訴及其假執行之聲請均駁回。
  (三)第一、二審訴訟費用由被上訴人負擔。
二、陳述：除與原判決記載相同部分予以引用外，補稱：
  (一)查被上訴人所有坐落彰化市○○段第一三三七之一號土地是分割自第一三三七號
    土地，重測前被上訴人之土地為坐落彰化市○○段市子尾小段第一一五號土地，
    鄭福傳之士地重測前為同小段第一一五之二四號土地，鄭福傳之土地及建物是向
    吳樹根承買，另第一一五之二五號、第一一五之二六號及第一一五之二七號土地
    則分別為林瑄昂、姚添福及李秋諢所有，被上訴人及吳樹根、林瑄昂、姚添福、
    李秋諢等五人於民國（下同）四十三年七月二十六日曾聯名同時向彰化市公所申
    請建築執照，彼此出具同意書各自併排興建，此有鄭福傳之前手吳樹根所交付予
    鄭福傳之建築物許可證可證，並有設計圖一紙為憑。被上訴人在建築之前即曾出
    具同意書同意吳樹根在所有地彰化段市○○○段第一一五之二四地號地上建屋，
    甲○○等五人所有土地之內向彰化市公所申請建造執照，當時彼此即同意土地占
    來占去，被上訴人即同意吳樹根建築在其所有之系爭土地上，此有該同意書為證
    ，當初全體五人均同意在前第一一五之二七號土地之南端現為中山段第一三四一
    號土地之南端留一條小巷道兼作排泄五戶之家庭廢水用，此所以自第一一五之二
    四、之二五號、之二六號、之二七號土地均有占來占去互相越界建築之故也，故
    上訴人之建物占用被上訴人之土地乃事出有因，實經被上訴人之同意，絕非無權
    占有。
  (二)查系爭之建物是上訴人之被繼承人鄭福傳向吳樹根所買，吳樹根當初是與鄰地被
    上訴人及林瑄昂、姚添福及李秋諢五間同時興建，此有上訴人所提出之建築執造
    申請書上記載係申請營建執照甲○○、林瑄昂、吳樹根、姚添福、李秋諢共給乙
    （張）執照面積二○九點二○申請名義變更吳樹根所有面積騎樓一四點四二平方
    公尺住宅四一點四四平方公尺，其他依照原申請書可證。又觀設計圖，亦有劃五
    間併排興建之平面位置圖，其中將左右房屋之位置打×，是表示該位置是吳樹根
    所有，而證人李秋諢亦證稱當時確是五間併排興建，由於在其房屋之右側留有一
    條排水溝，由五戶共有作為排泄家庭廢水之用，故在其所興建之基地即第一三四
    一號土地上有當時五個人即吳樹根、李秋諢、姚添福及被上訴人之持分，其中李
    秋諢占七四分之六六，甲○○、吳樹根各占七四分之二，賴春風、賴明崇各占七
    四分之一，劉張靜占七四分之二，此有土地登記簿謄本可證，並經證人李秋諢證
    實。
  (三)上訴人聲請本院囑託彰化地政事務所實地測量有關五筆土地之建物是否有占來占
    去之情形。如有此情形，則足以證明鄭福傳及被上訴人等五人之建物當初同意如
    此占來占去，則顯非無權占有，縱使有越界建築之情形，本於相鄰之關係與交換
    使用應視同租賃之見解，即不能請求拆屋。請參閱最高法院七十一年台上字第四
    ○九號判決要旨「民法第七百九十六條前段所謂土地所有人建築房屋逾越疆界者
    ，鄰地所有人如知其越界而不即提出異議，不得請求移去或變更其建築物云云，
    係因相鄰關係致一方所有權擴張，而他方之所有權受有限制，該關係並對嗣後受
    讓各該不動產而取得所有權之兩造繼續存在，不能與債權法上之借貸契約同視。
    」、最高法院七十五年度台上字第一五九四號判決要旨「兩造互換土地使用，彼
    此有對價關係，均非無償，其性質屬互為租賃，並非無償使用借貸。被上訴人承
    租系爭土地作為房屋基地，非有法定原因，出租人不得終止租賃契約收回土地。
    」
乙、被上訴人方面：
一、聲明：求為判決如主文所示。
二、陳述：除與原判決記載相同部分予以引用外，補稱：
  (一)上訴人仍陳詞被上訴人曾出具同意書同意鄭福傳前手吳樹根在其所有土地上建屋
    暨甲○○等五人所有土地之內向彰化市公所申請建造執照，當時彼此即同意土地
    占來占去云云，並舉同意書為證。惟查，該同意書中有關被上訴人簽名及印文之
    真實性，已為被上訴人所否認，況該同意書所載內容並未同意吳樹根占用被上訴
    人所有之系爭土地，由其文字記載可知僅係同意吳樹根單獨取得建造執照而已，
    此亦為原審所認定，是上訴人所舉證人李秋諢欲證明被上訴人同意其使用，自無
    再傳訊，亦無庸再丈測相鄰五棟建物位置之必要。
  (二)上訴人所有建物，既係繼受自吳樹根，而吳樹根對被上訴人所有之系爭土地而言
    ，並無合法占有之權源存在，上訴人占有系爭土地亦無合法權源，被上訴人爰依
    民法第七百六十七條訴請拆除，並無不合。又被上訴人確實不知鄭福傳之前手吳
    樹根有越界建築之情，果上訴人得舉證證明被上訴人知其越界建築而不提出異議
    者，被上訴人則依民法第七百九十六條但書規定，請求上訴人以相當價額購買越
    界部分土地。
      理      由
一、本件上訴人鄭福傳於不服原審判決上訴本院後之八十九年七月十六日死亡，其繼
    承人有丙○○、乙○○、丁○○、戊○○、己○○、庚○○，此有戶籍謄本在卷
    足憑，丙○○、乙○○、丁○○、戊○○、己○○、庚○○聲明承受鄭福傳之訴
    訟，依民事訴訟法第一百六十八條、第一百七十五條第一項之規定，並無不合，
    應予准許。
二、被上訴人於原審起訴主張坐落彰化縣彰化市○○段第一三三七之一號土地（下稱
    系爭土地）為伊所有，上訴人無權占用伊前開土地建築房屋，伊依民法第七百六
    十七條之規定，得訴請上訴人拆除地上建物返還土地；倘上訴人得舉證證明伊知
    其越界而不即提出異議，依民法第七百九十六條但書之規定，伊亦得請求上訴人
    以相當之價額購買越界部分之土地，而上訴人占有伊之前開土地市價達新台幣（
    下同）五百十四萬元。爰求為先位上訴人應將系爭土地上之建物拆除交還土地，
    備位上訴人應給付五百十四萬元之判決。
三、上訴人則以系爭土地係分割自第一三三七號土地，重測前為坐落彰化市○○段市
    子尾小段第一一五號土地，伊所有之土地重測前為同小段第一一五之二四地號土
    地，伊之土地及建物係向吳樹根購得，另重測前第一一五之二五號、第一一五之
    二六號、第一一五之二七號土地分別為林瑄昂、姚添福及李秋諢所有，被上訴人
    與吳樹根、林瑄昂、姚添福及李秋諢等五人於四十三年七月二十六日聯名向彰化
    市公所申請建築執照並排興建，當時彼此同意占來占去，且同意在前一一五之二
    七號土地南端（現為中山段一三四一號土地）留一小巷道兼作排泄五戶家庭廢水
    之用，故伊購得之系爭建物占用到系爭土地實經被上訴人之同意，並非無權占有
    等語，資為抗辯。
四、被上訴人主張系爭士地為其所有之事實，為上訴人所不否認，並有被上訴人所提
    出之土地登記簿謄本在卷可證，自堪信為真實。另上訴人主張系爭土地係分割自
    第一三三七號土地，重測前為坐落彰化市○○段市子尾小段第一一五號土地，上
    訴人所有之土地重測前為同小段第一一五之二四地號土地，上訴人之土地及建物
    係向吳樹根購得，以及重測前第一一五之二五號、第一一五之二六號、第一一五
    之二七號土地分別為林瑄昂、姚添福及李秋諢所有，被上訴人與吳樹根、林瑄昂
    、姚添福及李秋諢等五人於四十三年間並排興建房屋等事實，為被上訴人所不爭
    執，且有上訴人所提出之土地登記簿謄本、契約書、台灣台中地方法院不動產房
    屋買賣公證書、營造執造申請書、工程設計圖可憑，亦堪信為真實。
五、又被上訴人主張上訴人所有之建物占用其所有如原判決附圖所示斜線部分之系爭
    土地等語，上訴人固不否認其建物占用系爭土地，並經原審法院會同彰化縣彰化
    地政事務所派員勘測屬實，有勘驗筆錄及土地複丈成果圖可稽，堪認上訴人所有
    之建物確有占用被上訴人所有系爭土地之事實。另被上訴人主張上訴人係無權占
    有系爭土地，則為上訴人所否認，並辯稱：被上訴人與吳樹根、林瑄昂、姚添福
    及李秋諢等五人於四十五年七月二十六日（同意書本身日期為四十五年，上訴人
    誤為四十三年）所出具之同意書中，被上訴人當時已同意吳樹根占用被上訴人土
    地，上訴人買受吳樹根之房地，並非無權占用云云。惟被上訴人否認有以該同意
    書同意吳樹根在系爭土地興建房屋，而該同意書係載明「茲同意吳樹根在所有地
    彰化市彰化字市子尾一一五之二四地號地上新建築磚造住宅於民國四十三年十月
    七日彰化市公所發給建造執照第二八五號甲○○等五人所有之內向彰化市公所申
    請所有部分另發給建造執照情事，本人等確實同意無異議，特此同意書為據。」
    （見原審卷第三十頁背面），由文字記載可知該同意書係為使吳樹根單獨取得建
    造執照而簽立，並無提及被上訴人同意吳樹根占用系爭土地之事，此對照上訴人
    所提出之營造執造申請書中變更設計大要欄記載：「原申請營建執照甲○○、林
    瑄昂、吳樹根、姚添福、李秋諢共給乙執照面積：：申請名儀變更吳樹根所有面
    積：：其他依照原申請書」（見原審卷第三十九頁），相互符合，且該同意書及
    營造執造申請書之日期同為四十五年七月二十六日（見原審卷第三十三頁正面、
    第一一五頁背面），而吳樹根嗣後亦取得單獨之建造執照，復有上訴人所提出之
    彰化市建造執照可稽（附原審卷第三十九頁），顯見上訴人所提出之同意書，僅
    係作為使吳樹根單獨取得建造執照之用，並無被上訴人同意吳樹根占用系爭土地
    之事實，上訴人辯稱被上訴人以該同意書同意吳樹根在系爭土地興建房屋，自無
    可採。而被上訴人與吳樹根、林瑄昂、姚添福及李秋諢於四十三年間在系爭土地
    及重測前第一一五之二四、一一五之二五、一一五之二六、一一五之二七號土地
    興建五間房屋，屋主除被上訴人外，現僅李秋諢生存，為上訴人所承認不諱，但
    李秋諢係三十六年八月二十五日出生，則四十三年興建該五間房屋時，李秋諢年
    僅七歲，其興建之過程李秋諢應不可能親身經歷，且李秋諢於本院八十九年九月
    六日準備程序時到庭證稱：「我是聽我母親說四十五年間是五家一起建屋，用一
    個人之名字申請建造，建好才分割的：：我的部分是由我母親以我名義購地興建
    房屋」、「興建時是否有測量過及是否知道五戶建物有占用他人土地，我不是很
    清楚」、「我是退伍時，接到繳稅罰款通知才得知越界占用他人的土地」、「我
    不清楚我母親及其他所有人何時得知房屋占用他人土地」、「我不了解立同意書
    之用意為何」等語，是由李秋諢之證言，亦無法證明被上訴人於房屋四十三年間
    興建時，即得知吳樹根之建物有越界占用系爭土地。至在重測前第一一五之二七
    號土地即現中山段第一三四一號土地之南端留有一條小巷道兼作排泄五戶之家庭
    廢水用，此乃該土地，李秋諢、被上訴人、吳樹根、林瑄昂、姚添福均有應有部
    分，其中李秋諢應有部分七十四分之六十六，其餘四人之應有部分各為七十四分
    之二，此觀該土地之土地登記簿謄本自明（見原審卷第一○六頁），因此吳樹根
    之建物會越界占用系爭土地，應與在重測前第一一五之二七號土地所留之小巷道
    無必然之關係，上訴人以有該小巷道，乃造成五間房屋互相越界建築，推斷其房
    屋占用系爭土地，係經被上訴人之同意，實屬無據。本件上訴人無法證明被上訴
    人有知悉吳樹根之建物越界建築而不即提出異議，及被上訴人同意吳樹根使用系
    爭土地之情事，則上訴人援引最高法院七十一年台上字第四○九號判決「民法第
    七百九十六條前段所謂土地所有人建築房屋逾越疆界者，鄰地所有人如知其越界
    而不即提出異議，不得請求移去或變更其建築物云云，係因相鄰關係致一方所有
    權擴張，而他方之所有權受有限制，該關係並對嗣後受讓各該不動產而取得所有
    權之兩造繼續存在，不能與債權法上之借貸契約同視。」、最高法院七十五年台
    上字第一五九四號判決「兩造互換土地使用，彼此有對價關係，均非無償，其性
    質屬互為租賃，並非無償使用借貸。被上訴人承租系爭土地作為房屋基地，非有
    法定原因，出租人不得終止租賃契約收回土地。」認其建物占用系爭土地並非無
    權占有，被上訴人不能請求拆屋還地，即無理由。
六、本件上訴人所有建物，係繼受自吳樹根，而吳樹根對於被上訴人所有之系爭土地
    而言並無占有之權源存在，上訴人占有系爭土地亦無合法權源，且上訴人未能證
    明被上訴人有何知其越界建築而不即提出異議之情事，從而，被上訴人本於民法
    第七百六十七條之物上請求權請求上訴人將系爭土地上之建物拆除並將系爭土地
    交還，為有理由，應予准許。原審為被上訴人先位聲明之勝訴判決，核無不合，
    上訴論旨指摘原判決不當，求予廢棄改判，為無理由，應予駁回。
七、上訴人請求測量其它建物是否有互相越界占用他人之土地，係其它建物所有人是
    否應拆屋還地之問題，與上訴人應將系爭土地上之建物拆除返還土地無關，自無
    測量之必要，併予敘明。
八、據上論結，本件上訴為無理由，依民事訴訟法第四百四十九條第一項、第八十五
    條第二項判決如主文。
中      華      民    國     八十九     年      十      月     十一     日
~B1民事第四庭審判長法  官  黃斐君
~B2                法  官  張浴美
~B3                法  官  陳蘇宗
右為正本係照原本作成。
如對本判決上訴，須於收受判決送達後二十日內向本院提出上訴書狀，其未表明上訴
理由者，應於提出上訴後二十日內向本院提出上訴理由書（須按他造人數附具繕本）
，並繳納送達用雙掛號郵票拾份（每份參拾肆元）。
上訴時應提出委任律師或具有律師資格之人之委任狀；委任有律師資格者，另應附具
律師及格證書及釋明委任人與受任人有民事訴訟法第四百六十六條之一第一項但書或
第二項（詳附註）所定關係之釋明文書影本。
~B                書記官  廖次芬
中      華      民      國    八十九     年      十      月     十五    日
附註：
民事訴訟法第四百六十六條之一（第一項、第二項）
對於第二審判決上訴，上訴人應委任律師為訴訟代理人。但上訴人或其法定代理人具
有律師資格者，不在此限。
上訴人之配偶、三親等內之血親、二親等內之姻親，或上訴人為法人、中央或地方機
關時，其所屬專任人員具有律師資格並經法院認為適當者，亦得為第三審訴訟代理人
。
                                                                        Ｈ


司法院資訊處製作；財團法人民間司法改革基金會備份。
